【裁判字號】    91,訴,3451
【裁判日期】    920402
【裁判案由】    土地所有權移轉登記
【裁判全文】
臺灣高雄地方法院民事判決  九十一年度訴字第三四五一號
    原      告    甲○○
    訴訟代理人    蔡建賢  律師
    複  代理人    盧俊誠 律師
    被      告    乙○○
    訴訟代理人    侯重信律師
右當事人間給付工程款事件，本院判決如左：
    主    文
被告應將座落高雄縣旗山鎮○○段第五一一之一地號土地（（面積一百六十五點二九
平方公尺）之所有權全部移轉登記予原告。
原告其餘之訴駁回。
訴訟費用由被告負擔五分之二，餘由原告負擔。
    事實及理由
一、本件原告起訴主張緣伊所有門牌編號高雄縣旗山鎮○○○路二二四號房屋原經被
    告同意而搭建於被告所有高雄縣旗山鎮○○段第五一一地號土地（分割前地號）
    之上，嗣伊乃於民國八十三年二月間以每坪新台幣（下同）一萬元之價格向被告
    購買上開建物所涵蓋之基地約一百二十八坪，雙方約定總價款待土地面積測量分
    割後確定之，除伊於當日即行交付之定金五萬元及同年三月二十五日再行支付之
    四十萬元外，餘款八十三萬元則待土地所有權分割移轉登記後再行支付，詎被告
    於此後即一直拒延未辦理系爭土地之所有權移轉登記事宜，經伊迭次催請被告辦
    理該地之分割及所有權移轉登記，被告始於九十一年七月間辦妥系爭土地之分割
    ，將原地號土地就現狀分割出同段第五一一之一、之二、之三地號，惟被告卻仍
    拒不依約辦理所有權移轉登記，伊即於同年八月十六日備妥價款並開立支票函請
    被告領取土地價款及辦理移轉登記，然被告仍置之不理，今兩造就系爭土地買賣
    契約之履行期既已確定，被告即應負有移轉登記系爭土地所有權予伊之義務，為
    此乃依民法第三百四十八條之規定請求被告應將座落高雄縣旗山鎮○○段第五一
    一（面積二百四十五點五一平方公尺）、五一一之一（面積一百六十五點二九平
    方公尺）地號土地之所有權全部移轉登記予原告。
二、被告則以緣伊於高雄縣旗山鎮三桃巷開設三桃山遊樂區，並在廿年前僱用原告父
    母為工人，因渠等為貧戶，適政府撥款補助貧戶建屋棲身，伊基於照顧員工之心
    意，乃提供位遊樂區外山腳下排水溝邊之系爭土地中之十餘坪予其蓋屋居住，而
    伊之遊樂區廣達十六公頃，伊因工作煩忙無暇管理系爭土地，原告父母竟乘機搭
    蓋鐵皮平房乙棟與原來舊屋連接，嗣伊於八十二年底或八十三年初因發覺上情而
    予質問，原告父母乃要求伊答允出讓該房屋所占用基地之範圍，因當時原告父母
    仍為伊所僱用之員工，伊遂答應以每坪一萬元之價格出售而由原告予以承買，而
    當時概估該房屋占地約四十五坪至五十坪之間，原告於雙方談妥後即自行以四十
    五坪計價，並支付四十五萬元價金予伊收執且立據為憑，惟系爭土地於買賣當時
    仍屬農地，依當時之農業法令規定並無法移轉為共有，亦不得予以分割，致無法
    辦理所有權移轉登記，而原告復利用伊疏於管理之機會，在不詳之時間占用北邊
    空地再搭建鐵皮平房乙棟作為冷凍庫，經伊於八十八年或八十九年間發現後即曾
    向原告夫妻追究，然原告卻遲不出面解決，伊乃於九十一年三月廿一日、五月二
    十八日分以存證信函予以催告，惟原告卻仍不加理會，嗣系爭土地乃變更為建地
    以致價格高漲，原告知悉後即藉口當初所購者非為四十五坪至五十坪而係一百二
    十八坪，惟依原告所提之定金收據即已載明其承買之土地範圍限於「旗山鎮○○
    ○路二二四之一號建物」所涵蓋之面積，而訂約當時該建物只在位五一一之一地
    號土地內之南邊乙棟，位五一一地號土地內之北邊冷凍庫乙棟則係承買後由其所
    擅自增建，是五一一地號土地自非在其購買範圍之內，且原告父母係為貧戶，因
    政府補助貧戶蓋屋棲身，其經濟情況不佳，自無能力併同購買較五一一之一地號
    為大之五一一地號土地之情，況兩造成立買賣當時系爭土地仍為早地，依當時情
    形何時能分割及辦理過戶實遙不可期，且收據上並無記載其餘尾款待能分割及辦
    理過戶登記之時再付之語，則買賣價金自應於當時即予付清，並無預留大筆較前
    金甚多之尾款而等待能分割過戶之時才支付之理，而證人蘇松鑫、張順好固於庭
    訊中到庭證稱系爭買賣包括五一一地號土地在內，惟證人張順好係原告妻姊，證
    詞自然偏頗，而兩造買賣當時並無所謂「庭院」，原告於當時未有汽車，只有因
    人員及機車出入而自然形成之南此兩條小路徑，其他則為荒廢之香蕉園，且舊有
    平房係坐西向東，五一一地號係位該房北邊而非前方，證人竟稱舊平房前面有庭
    院實屬虛假，自不得執此而為原告有利之認定，退步言之，本件原告於承買當時
    係從事商業販賣魚貨，並未具有自耕能力，兩造所為系爭買賣係屬以不能之給付
    為契約之標的，此項債權契約依法自為無效，並不因承買後系爭土地已變更為建
    地而受影響，原告依據無效之債權契約請求伊辦理所有權移轉登記顯然無據，原
    告主張自無理由，爰聲明求為判決駁回原告之訴。
三、本件原告主張伊所有上開門牌編號房屋係搭建於被告所有高雄縣旗山鎮○○段第
    五一一地號土地（分割前地號）之上，嗣伊乃於前開時日以每坪一萬元之價格向
    被告購買該建物所在之基地，並於談妥當日即行交付定金五萬元，另於次月再行
    支付四十萬元予被告收迄，嗣被告乃於九十一年七月間始辦妥系爭土地之分割，
    將原地號土地就現狀分割出同段第五一一之一、之二、之三地號，惟被告迄今仍
    未依約辦理所有權移轉登記，伊乃於同年八月十六日備妥價款並開立支票函請被
    告領取土地價款並辦理移轉登記等情，此有其所提照片、收據、土地登記謄本、
    地籍圖謄本、律師函暨掛號郵件收件回執等件在卷可證，被告於此亦不爭執而堪
    信原告此部分之主張為真實，惟被告則另以前揭情詞置辯。經查：
    (1)、按農業用地，指供農作、森林、養殖及與農業經營不可分離之農舍、畜禽舍
        、倉儲設備、曬場、集貨場、農路、灌溉、排水及其他農用之土地，耕地指
        農業用地中依區域計畫法編定之農牧用地，或依都市計畫法編為農業區、保
        護區之田、早地目土地，或依土地法編定之農業用地，或依法未編定而土地
        登記簿所記載田、早地目之土地，另以不能之給付為契約標的者，其契約為
        無效。但其不能情形可以除去，而當事人訂約時並預期於不能之情形除去後
        為給付者，其契約仍為有效，修正前農業發展條例第三條第一項第十、十一
        款及民法第二百四十六條第一項分別定有明文，又查私有農地所有權之移轉
        ，其承受人以能自耕者為限，違反前項規定者，其所有權之移轉無效，土地
        法第三十條第一、二項定有明文。故約定出賣私有農地與無自耕能力人之買
        賣契約，除有民法第二百四十六條第一項但書及第二項之情形外，依同條第
        一項前段規定，其契約應屬無效。如此項契約當事人訂約時並無預期買賣之
        農地變為非農地後再為移轉之情形，縱令契約成立後該農地已變為非農地，
        亦不能使無效之契約成為有效，最高法院六十六年台上字第二六五五號著有
        判例。查系爭分割前五一一地號土地乃於六十八年十一月二十二日即經高雄
        縣旗山鎮公所發佈將其使用分區列為旗山都市計劃住宅區用地，惟其地目仍
        為「旱」乙節，此有高雄縣旗山鎮公所旗鎮建字第０九二０００一九三一號
        函、土地登記謄本在卷可稽，另兩造於洽談系爭土地買賣時，被告曾應允系
        爭土地依法可登記時即要移轉登記予原告等情，亦經證人蘇松鑫到庭具結證
        述在卷，是系爭土地之使用分區自六十八年起既已歸列為住宅區用地而已非
        供農作等用途之農業用地，其於買賣斯時自已不在當時有效之土地法第三十
        條規定之無自耕能力之人禁止買賣之列，且縱其屬「依法未編定而土地登記
        簿所記載田、早地目之土地」，惟兩造於買賣當時既已約定俟買賣之農地變
        為非農地後再為移轉，系爭買賣契約自已因於訂約時預期於不能之情形除去
        後為給付而為有效，被告所辯系爭買賣契約因以農地移轉予無自耕能力之人
        之原告而屬無效云云自無足採。
    (2)、本件原告主張系爭買賣標的乃為住屋所在之五一一之一地號土地及其北側原
        為空地之五一一地號土地二筆云云，固據舉證人蘇松鑫、張順好到庭同詞證
        述為證，惟查，原告於向被告買賣系爭土地而交付五萬元訂金之時，乃由被
        告簽署由證人蘇松鑫代筆內載「茲向甲○○先生購買高雄縣旗山鎮○○○路
        二二四之一號建物（所有權屬洪郭含笑、甲○○）涵蓋面積之土地所有權（
        每坪價格新台幣壹萬元整）訂金新台幣伍萬元整」等語之收據予原告收執，
        而系爭分割後之五一一地號土地面積乃為二百四十五點五一平方公尺，五一
        一之一地號土地面積則為一百六十五點二九平方公尺，其公告現值均為每平
        方公尺九千五百元乙節，此有收據、土地登記謄本等件在卷可稽，另系爭土
        地北側靠水溝附近之深水井乙座乃由訴外人呂芬明於八十三年一月間受被告
        委託所挖設，當時該地係長雜草而無人使用之空地，南邊有平房，但無出入
        之道路等情，亦經證人呂芬明到場具結證述在卷，並有估價單乙紙在卷可憑
        ，又系爭土地西側現乃為混凝土造水利水溝平台，再右側為高約一公尺餘之
        山壁邊坡平台，再其側則為山坡，其北邊（即五一一地號之外）係空地及旗
        南一路二一八之十五巷聯外道路，東側邊界以外均為他人住宅，而五一一之
        一地號土地上現存有座西朝東之高低房屋兩棟，南側低者為舊屋，北側相連
        之高者為新房，五一一地號土地上現有朝北之鋼骨鍍鋅浪板建物乙棟，亦經
        本院到場勘測屬實，且有勘驗筆錄、照片及高雄縣旗山地政事務所複丈成果
        圖等件附卷足稽，是由證人蘇松鑫所代書而由本件被告簽署之訂金收據上既
        僅載明原告所購者係上開門牌編號建物所涵蓋面積之土地，而依兩造不爭執
        之購地當時現狀乃為房屋所在者僅位分割後之五一一之一地號土地之上，分
        割後之五一一地號土地則為空地，且依證人蘇松鑫所述之兩造當時均知系爭
        土地地目係屬旱地而無法登記，其等並不知有無其他變更計劃等語，則衡以
        上開建物所在之五一一之一地號土地面積約為五十坪，此與原告於購地後之
        八十三年二、三月間迄今所已支付之四十五萬元價金約略相符，且兩造訂約
        當時既不知系爭土地已編列為住宅區用地而仍約以於法令准予移轉之時始為
        移轉登記，而雙方既均不知該地會於何時始得變更地目，以分割後之五一一
        地號土地面積七十四坪餘計價即七十四萬元，被告衡情應無可能於交付全部
        土地予原告使用後而會干冒收款無期之虞仍應允原告預留大筆尾款俟至法令
        准許分割過戶之時始行支付之理，且訂約當時原建物既係座西朝東而非朝北
        ，而其北側之系爭分割後五一一地號土地乃為長滿雜草之空地，顯然原告於
        八十三年之時並非以該土地為其聯外通行之用或有其他利用計劃，則以原告
        訂約斯時經濟狀況既非豐厚，而其聯外並非以通行該地為唯一或遭人阻隔，
        衡情應無於購買住家所在房屋基地以外再行併購價格更高而尚無利用計劃之
        大片土地之理，其所價購者應僅限於分割後之五一一之一地號土地甚明，證
        人蘇松鑫、張順好所述應與事實狀況不符而尚無足採，被告所辯兩造所為系
        爭土地買賣範圍僅及於分割後之五一一之一地號土地等語自堪採信。
    綜上所述，兩造所為系爭買賣契約乃因於訂約時已預期於土地在可得移轉之情下
    始行辦理移轉登記而仍為有效，而雙方訂約當時之買賣標的範圍乃僅及於分割後
    之五一一之一地號土地而不及於五一一地號土地，今原告就五一一之一地號土地
    之價款既已經被告認可而已給付完畢，且該地依法亦得予以移轉登記予原告所有
    ，從而本件原告依買賣關係請求被告應將座落高雄縣旗山鎮○○段第五一一之一
    地號土地之所有權全部移轉登記予原告，依法自屬有據而應予以准許，其逾此範
    圍外之請求即為無據，應予駁回其訴。
四、本件為判決基礎之法律關係已臻明確，兩造其餘之攻擊防禦方法核與判決結果不
    生影響，毋庸一一論列，並此敘明。
五、據上論結，本件原告之訴一部為有理由，一部為無理由，合依民事訴訟法第七十
    九條但書，判決如主文。
中      華      民      國     九十二     年      四      月     二     日
                              臺灣高雄地方法院民事第五庭
~B法  官  黃  宏  欽
右為正本係照原本作成。
如不服本判決，應於判決送達後廿日內，向本院提出上訴狀並表明上訴理由，如於本
判決宣示後送達前提起上訴者，應於判決送達後十日內補提上訴理由書（須附繕本）。
中      華      民      國    九十二    年      四      月      二    日
~B法院書記官  史華齡


司法院資訊處製作；財團法人民間司法改革基金會備份。
